【裁判字號】    98,訴,1100
【裁判日期】    980821
【裁判案由】    撤銷贈與等
【裁判全文】
臺灣臺中地方法院民事判決              98年度訴字第1100號
原      告  丁○○
訴訟代理人  甲○○律師
複代理人    丙○○
被      告  戊○○
被      告  乙○○
被      告  己○○
上列三人共同
訴訟代理人  趙建興律師
上列當事人間請求撤銷贈與等事件，本院於民國98年8月3日言詞
辯論終結，判決如下：
    主      文
被告戊○○、己○○間就坐落台中市○○區○○段161-1地號土
地權利範圍10000分之429及其上同段600建號即門牌號碼台中市
○區○○路2段38之5號建物權利範圍全部，於民國98年2月16日
所為之贈與契約及於民國98年2月26日所為之所有權移轉行為，
均應予撤銷；被告己○○並應將前開所有權移轉登記予以塗銷。
被告戊○○、乙○○間就坐落台中縣太平市○○段532地號土地
權利範圍3分之1及其上同段8建號即門牌號碼台中縣太平市○○
路549號建物權利範圍3分之1，於民國98年2月12日所為之贈與契
約及於民國98年3月5日所為之所有權移轉行為，均應予撤銷；被
告乙○○並應將前開所有權移轉登記予以塗銷。
訴訟費用由被告戊○○、己○○連帶負擔百分之三十九；由被告
戊○○、乙○○連帶負擔百分之六十一。
    事實及理由
壹、兩造爭執要旨：
  一原告主張：
    (一)民國97年4月4日下午8時30分許，原告駕駛車號QKO-195號
      機車沿台中市○○路○路底方向行駛，至松竹路3段1099-
      11號前時，適被告戊○○停妥車號4908-HW自用小客車於
      同向路邊欲開駕駛座車門下車，疏於注意原告正騎機車接
      近其車，即貿然開啟車門，致原告之機車擦撞被告戊○○
      前開汽車駕駛座車門，機車因之失去控制，人車倒地，原
      告因此受有外傷性顱內出血顱骨缺損及輕微運動失語症等
      傷害。而按依道路交通安全規則第112條第3款規定，汽車
      臨時停車或停車開啟或關閉車門時，應注意行人其他車輛
      ，並讓其先行。被告戊○○於開啟車門時，顯然疏於注意
      原告之機車接近其自小客車，依法應讓原告之機車先行通
      過後方得開啟車門，其未讓原告之機車先行，因而造成前
      開事故，使原告受有上揭傷害，其應注意能注意而不注意
      肇致原告受傷，依民法第184條第1項前段、第2項及第191
      條，對原告應負損害賠償責任。而原告所受損害計有：1.
      薪資損失：新臺幣（下同）717,600元，原告受傷前於盟
      欽建材行工作，按日計酬，每日工作可領報酬2,600元，
      原告97年元月及3月份分別實領70,200元及67,600元。茲
      以每月工作23日計算，則每月未工作之損失為59,800元。
      而原告因系爭事故受傷迄今仍無法工作，預計自事故發生
      之97年4月4日起至98年4月3日止，一年之工作損失為717
      ,600 元。2.減少勞動部分：原告51年3月18日出生，至98
      年4月3日止為47歲又14天，退休年齡為65歲，共18年。原
      告因系爭事故受傷，難期完全康復，約減少勞動能力50%
      ，故原告共計受有勞動損失5,980×012×18×50%=6,458,
      400元。依霍夫曼算式扣除中間利息，金額為6,458,400÷
      ﹝1+(18×0.05)﹞=3,399,158元。3.修車費：1,550元。
      4.醫藥費及就醫相關支出：共計370,328元。5.精神慰撫
      金：1,000 ,000 元。因原告已領得汽車強制險理賠給付
      623,040元，扣除後餘額為4,864,046元
    (二)被告戊○○因本件事故發生後，自知難免損害賠償責任，
      為脫逸財產，乃分別於98年2月26日將其所有台中市○○
      區○○段161-1地號（以下稱中和段161-1地號土地）應有
      部分492/10000及其上同段600建號即門牌號碼台中市○區
      ○○路2段38之5號建物（以下稱中和段600號建物）全部
      贈與其兄即被告己○○；於98年3月5日將其所有台中縣太
      平市○○段532地號土地應有部分1/3（以下稱永新段532
      地號土地）及其上同段8建號即門牌號碼台中縣太平市549
      號建物應有部分1/3（以下稱永新段8號建物）贈與其母即
      被告乙○○。而按民法第244條第1項：「債務人所為之無
      償行為，有害及債權者，聲請人得聲請法院撤銷之。」被
      告戊○○為原告之債務人，其為脫免強制執行，竟將前揭
      不動產贈與被告己○○及乙○○，自足以使原告之債權無
      法獲得滿足，因而受有損害，原告依法自得撤銷之。又民
      法第244條第4項規定：「債權人依第一項或第二項之規定
      聲請法院撤銷時，得並聲請命受益人或轉得人回復原狀。
      」系爭不動產之回復原狀方法為塗銷被告間之不動產移轉
      登記，依上揭法條，應聲請命受益人即被告己○○、乙○○為之。
    (三)依全國財產稅總歸戶財產查詢清單可知，被告除系爭四筆
      不動產，僅餘太平市○○段561號土地。然該筆土地面積
      為35.84平方公尺，且僅有應有部分3分之1，價值稀少，
      況亦已脫產而移轉為被告乙○○所有。由此可知，被告戊○○將系爭四筆不動產贈與及為物權移轉行為後，可謂已
      無財產，原告無法獲得清償，其贈與及物權移轉行為已侵
      害原告之債權。
    (四)對被告抗辯之陳述：
      1.被告謂中和段161-1地號土地及同段600號建物為被告己○○所購，僅係借用被告戊○○名義為登記。惟查，被
        告己○○固然證明是在大陸工作，但並不礙其在台灣以
        自己名義購買不動產。又被告己○○逕可委託被告戊○○管理不動產即可，又何須以被告戊○○之名義而為登
        記。質言之，被告己○○借名被告戊○○而為登記，實
        乏動機。
      2.被告戊○○與訴外人陳建利間之不動產買賣簽約款100,
        000元，被告己○○謂其係請訴外人孫明明匯款至訴外
        人吳東祐在台中銀行綜合存款存摺後，再由吳東祐提交
        被告戊○○給付。惟查，若被告己○○確有資力購買該
        不動產，以現今匯款之便利，其直接匯款給被告戊○○
        即可，何須如此輾轉而勞動他人；況且，吳東祐既係受
        託交付該頭期款，自應將該100,000元保管至簽約日再
        提交被告戊○○，然孫明明於97年1月14日匯款後，吳
        東祐於翌日即提領其中之20,000元，7月16日至7月20日
        亦分別有領款，至簽約日前之1月20日，戶頭內僅餘75,
        008元，顯不足支付簽約金100,000元。
      3.所謂完稅款及規費等共250,000元，被告己○○亦非不
        得逕行匯款給被告戊○○，所指孫明明及訴外人吳佳穎
        者間之匯款，無法證明與前揭不動產買賣有關。至於尾
        款部分，被告己○○謂其是以現金5,000元存入被告戊○○戶頭，用以支付每月本息五千餘元。惟每月本息既
        不只5,000元，被告己○○為負擔該本息，自應如數存
        入。況從被告戊○○之存摺內頁，亦看不出該等款項係
        被告己○○所存入。總之，借名登記之說，為被告編纂
        之詞，不足憑信。
      4.不動產之登記有絕對效力，土地法第43條定有明文。被
        告間是否有借名登記之事實，為渠等內部之權利義務關
        係，要不能對抗第三人。被告執之為抗辯，自無理由。
    (八)並聲明：
      1.被告戊○○與被告己○○間就中和段161-1地號土地應
        有部分492/10000及其上同段600建號建物權利範圍全部
        於98年2月16日所為之贈與行為應予撤銷；被告戊○○
        與己○○間就中和段161-1地號應有部分492/10000 及
        其上同段600建號建物權利範圍全部於98年2月26日所為
        之所有權移轉行為應予撤銷，被告己○○並應塗銷該所
        有權移轉登記。
      2.被告戊○○與被告乙○○間就永新段532地號土地應有
        部分1/3及其上同段8建號建物應有部分1/3於98年2月12
        日所為之贈與行為應予撤銷；被告己○○與被告乙○○
        間就永新段532地號土地應有部分1/3及其上同段8建號
        建物應有部分1/3於98年3月5日所為之所有權移轉行為
        應予撤銷，被告乙○○並應塗銷該所有權移轉登記。
      3.訴訟費用由被告等共同負擔。
  二被告抗辯：
    (一)關於被告戊○○與被告己○○間98年2月26日中和段161-1
      地號土地應有部分492/10000及其上同段600建號建物權利
      範圍全部所為之贈與行為，係回復為被告即上述不動產原
      所有人己○○之權利行使，與原告及被告戊○○間債權債
      務無涉：
      1.被告己○○因自95年2月15日起受聘任職於大陸江蘇省
        南京群業五金製品有限公司擔任副總經理職務，因而常
        住大陸，往返台灣、大陸兩地。工作收入稍有積蓄後，
        遂思在台灣置產，乃於97年元月間尋得前述不動產，經
        仲介與賣主洽談總價1,200,000元。因被告己○○常住
        大陸，而被告戊○○工作單純，無不良耗費習性，且方
        便辦理過戶及便於管理房屋等考慮，乃借名被告戊○○
        登記為系爭土地及建物之所有權人，所有買受系爭不動
        產之價金均由被告己○○支付。
      2.簽約款100,000元是被告己○○於97年1月14日請訴外人
        孫明明匯款至訴外人吳東祐在台中銀行綜合存款存摺提
        交被告戊○○給付，被告戊○○於97年1月22日與訴外
        人即出賣人陳建利簽訂不動產買賣契約書，並交付100,
        000元簽約金。完稅款200,000元及應負擔之規費近50,0
        00元，由被告己○○於97年2月25日請孫明明匯款至訴
        外人吳佳穎台中銀行南台中分行綜合存款存摺，並於97
        年2月26日提付出賣人簽收；至於尾款900,000元部分，
        則由被告戊○○向合作金庫辦理貸款900,000元交付，
        而由被告己○○按月以現金5,000元存入被告戊○○合
        庫貸款戶頭，自97年3月起支付本息5,000餘元。
    (二)被告戊○○任職裝潢公司擔任傢俱組裝工作，月薪25,000
      元至27,000元，扣除日用開銷，無何餘款可購屋。97年4
      月4日被告戊○○開停止狀態自用小客車車門，被原告酗
      酒駕駛機車撞上滋生訟爭，慮及如未和解，爭訟結果定會
      損及被告己○○對系爭不動產之所有權，乃以贈與為原因
      回復為被告己○○所有。系爭不動產既然非被告戊○○所
      有，自無原告所稱損害其債權之情事，此部分請求為無理
      由，應予駁回。
    (三)按當事人約定，一方（借名者）經他方（出名者）同意，
      而就屬於一方現在或將來之財產，以他方之名義，登記為
      所有人或其他權利人，即為借名契約。在現行法下，借名
      契約乃無名契約，依私法自治原則，當事人基於特定目的
      而訂立借名契約，自無不可，故當事人間之權利義務，應
      先依雙方當事人之契約內容而定，契約未定者，則以補充
      解釋之方法定之，並參考民法關於委任之相關規定，有台
      灣高雄地方法院91年度訴字第3208號判決可參。再依最高
      法院94年度台上字第362號及89年度台上字第1119號判決
      要旨揭示法律並無禁止父母將其不動產借用子女名義登記
      之強制規定，自難認該借名契約係脫法行為。被告己○○
      與被告戊○○就上揭不動產所為借名登記契約，並無違反
      法律強制或禁止規定或悖於公序良俗，其原因亦不能認為
      不正當，不發生無效之情形。被告戊○○於車禍發生後，
      為免影響真正所有人之權益，以贈與為原因回復為被告己○○所有，亦屬正當權利行使，無何損及原告債權情事甚
      明。
    (四)並聲明：1.原告訴之聲明第一項駁回；2.原告訴之聲明第
      二項被告認諾；3.訴訟費用由原告負擔。
參、得心證之理由：
  一以下事實為兩造所不爭執，並有相關訴訟資料在卷可證，足
    堪信為真實，本院即採為判決之基礎：
    (一)被告戊○○於97年4月4日晚上8時30分許，將被告己○○
      所有而為其使用之車號4908-HW號自用小客車停放在台中
      市○○區○○路3段1099-11號前，在開啟駕駛座車門時，
      未注意後方有無來車即逕為開啟，適有原告駕駛車號QKO-
      195號機車經過，其機車前身撞上前開自用小客車之左前
      車門，致使原告受有外傷性顱內出血、顱骨缺損及輕微運
      動型失語症等傷害。而被告戊○○因該車禍事故涉犯過失
      傷害罪嫌，業據臺灣臺中地方法院檢察署檢察官提起公訴
      。（此有台中市○○○道路交通事故初步分析研判表、中
      國醫藥大學附設醫院診斷證明書及臺灣臺中地方法院檢察
      署97年度偵字第25499號起訴書在卷可證）
    (二)原告因受有上開傷害，對被告戊○○有侵權行為損害賠償
      債權，雙方迄今仍未就該車禍事故達成和解。
    (三)被告戊○○於98年2月16日將其所有中和段161-1地號權利
      範圍10000分之492及其上同段600建號建物權利範圍全部
      贈與被告己○○，並於同年月26日為所有權移轉登記；於
      98年2月12日將其所有永新段532地號土地權利範圍3分之
      1及其上同段8建號建物權利範圍3分之1贈與被告乙○○，
      並於98年3月5日為所有權移轉登記。（此有土地登記謄本
      及建物登記謄本在卷可證)
  二原告因被告戊○○前開過失行為受有傷害，其對被告戊○○
    有侵權行為損害賠償債權，而雙方迄今仍未達成和解，為兩
    造所不爭執。準此，原告為被告戊○○之債權人，誠無疑義
    。被告戊○○於前開車禍事故發生後，將其所有系爭四筆不
    動產分別贈於其兄戊○○及其母乙○○（不爭執事項(三)參照
    ），另一筆太平市○○段561地號土地亦於98年2月間贈與其
    母乙○○，致使其名下已無任何財產，此顯然有害及原告之
    債權。
  三被告戊○○、己○○雖辯稱中和段161-1地號土地及其上600
    建號建物部分，是己○○出資購買而借名登記於戊○○名下
    ，實際所有權人為己○○，戊○○以贈與為原因移轉登記為
    己○○所有，為正當權利之行使，並無害於原告之債權。惟
    查：原告對被告戊○○因侵權行為所生之損害賠償請求權，
    性質上為債權請求權。而被告主張前開不動產僅是借名登記
    為戊○○所有，己○○始為所有權人之情縱使為真，己○○
    對戊○○亦僅享有該不動產之返還登記請求權而已。該返還
    登記請求權雖係針對特定物之債權，然性質上仍為債權請求
    權，其殊無優先於原告債權而先受滿足之理。蓋借名登記雖
    非法律所禁止，惟借名人在終止借名登記契約而將財產回復
    為其所有之前，該財產仍係出名人所有，自亦屬出名人之債
    權人行使債權之擔保範圍。又被告雖辯稱渠等為所有權回復
    登記當時，原告尚未提起本件訴訟云云，惟原告對被告戊○○之侵權行為損害賠償債權，係於97年4月4日車禍事故發生
    當時即已取得，戊○○嗣後於98年2月26日將前開不動產移
    轉登記為己○○所有，自有害及原告之債權。從而被告戊○○、己○○所辯上情，不足採認。
  四按民事訴訟法第384條規定：「當事人於言詞辯論時為訴訟
    標的之捨棄或認諾者，應本於其捨棄或認諾為該當事人敗訴
    之判決。」經查：被告於98年8月3日言詞辯論時，對原告依
    民法第244條第1項、第4項規定所為訴之聲明第二項之請求
    為認諾，依前揭規定，本院自應本於被告之認諾為其敗訴之
    判決。
  五綜上所述，原告依民法第244條第1項、第4項規定，請求：
    (一)被告戊○○、己○○間就中和段161- 1地號土地應有部分
    492/10000及其上同段600建號建物權利範圍全部於98年2月
    16日所為之贈與行為及於98年2月26日所為之所有權移轉行
    為均應予撤銷，被告己○○並應塗銷該所有權移轉登記。(二)
    被告戊○○、乙○○間就永新段532地號土地應有部分1/3及
    其上同段8建號建物應有部分1/3於98年2月12日所為之贈與
    行為及於98年3月5日所為之所有權移轉行為均應予撤銷，被
    告乙○○並應塗銷該所有權移轉登記，為有理由，應予准許
    。
  六本件事證已臻明確，兩造其餘攻擊防禦方法，核與判決結果
    不生影響，爰不逐一論述。
  七依民事訴訟法第78條、第85條第1項但書、第2項規定，本件
    訴訟費用，應由被告戊○○、己○○及被告戊○○、乙○○
    分別依主文第一、二項所示受敗訴之比例連帶分擔。
中    華    民    國    98    年    8     月    21    日
                  民事第三庭    法  官  游文科
正本係照原本作成。
如對本判決上訴，須於判決送達後20日內向本院提出上訴狀。
中    華    民    國    98    年    8     月    21    日
                                書記官


司法院資訊處製作；財團法人民間司法改革基金會備份。
